臺灣臺北地方法院民事判決　　　　　　　99年度訴字第1423號
原　　　告　群達龍企業股份有限公司
法定代理人　黃對
訴訟代理人　陳昶安律師
被　　　告　容顯光
　　　　　　林春花
上二人共同
訴訟代理人　許富雄律師
複代理人　　李美寬律師
上列當事人間分配表異議之訴事件，本院於民國100年1月25日言
詞辯論終結，判決如下：
    主      文
原告之訴駁回。
訴訟費用新臺幣壹萬零柒佰伍拾元由原告負擔。
    事實及理由
一、原告起訴主張：
  (一)台灣台北地方法院98年度司執字第36640號給付票款執行事
    件強制執行金額計算書分配表次序七，被告林春花係以台灣
    板橋地方法院97年度促字第38219號支付命令及確定證明書
    取得對本件債務人豐生營造有限公司（下稱豐生公司）之執
    行名義，惟查被告林春花與債務人豐生公司之前任法定代理
    人林春里，僅有一字之差，且被告林春花所取得之執行名義
    ，係經由無須審判之督促程序而得，故只要債務人豐生公司
    配合不於法定期間20日內聲明異議，被告林春花即可取得確
    定證明書，是以被告林春花所取得確定支付命令新臺幣（下
    同）2,000,00 0元之執行名義，則有憑空捏造之疑慮，應將
    其分配金額減為0，並改分配予原告。
  (二)台灣台北地方法院98年度司執字第36640號幾付票款執行事
    件強制執行金額計算書分配表次序八，被告容顯光係以台灣
    台北地方法院97年度促字第26824號確定支付命令及確定證
    明書取得對本件債務人豐生公司之執行名義，惟查被告容顯
    光之住址，與債務人豐生公司採購單上所載地址相同，且被
    告容顯光所取得之執行名義，係經由無須審判之督促程序而
    得，而債務人豐生公司竟對於高達8,500,000元之債務，不
    於法定期間20日內為任何異議，使被告容顯光取得確定證明
    書，是以被告容顯光對債務人豐生公司之債權，其真正性即
    屬有疑，亦恐為憑空捏造之虛偽債權。
  (三)並聲明：台灣台北地方法院98年度司執字第36640號給付票
    款強制執行事件強制執行金額計算書分配表，被告林春花所
    分配之183,54 2元，應減為0元；同分配表被告容顯光所分
    配之777,269元應減為0元，並請將其減少之金額，改分配給
    原告。
二、被告則以：
  (一)被告容顯光借款850萬元予債務人豐生公司部分：
    1.被告於94年6月間由其女兒「林國瑞」華南商業銀行股份
      有限公司（下稱華南銀行）新店分行活期儲蓄存款帳戶中
      ，提領50萬元並將其中40萬元之交付予掌握豐生公司財務
      之林淑君（按為豐生公司負責人柯清山之妻）。
    2.95年1月間以被告容顯光自有之房屋（新北市○○區○○
      段550地號及其上同地段1330建號，即門牌號碼為新北市
      新店區○○街43巷2弄2號2樓房地）向華南銀行新店分行
      設定抵押權420萬元，並貸得350萬元將之交付予豐生公司
      。
    3.於95年6月8日及96年2月間，分別以被告容顯光配偶林春
      梅之安泰人壽保險保單質借22萬2300元。
    4.於96年5月間，以被告容顯光於安泰人壽保險保單質借20
      萬元，並於安泰人壽保險公司位於臺北市○○路營業所交
      付予林淑君。
    5.96年10月間為豐生公司擔任連帶保證人，並遭債權人第一
      商業銀行股份有限公司（下稱第一銀行）以鈞院96年度訴
      字第5839號確定判決，與豐生公司共同負擔連帶清償責任
      。
    6.綜上，被告容顯光為了幫助債務人豐生公司度過難關，曾
      交付上開款項予掌握豐生公司財務之林淑君，甚至為豐生
      公司擔任連帶保證人，足見被告容顯光對豐生公司主張債
      權，並非虛妄。而原告迄今未提出積極證據證明被告與豐
      生公司間之債權債務關係為通謀虛偽意思表示，其主張無
      足採信。
  (二)被告林春花借款200萬元予債務人豐生公司部分：
    1.被告林春花與債務人豐生公司前任法定代理人林春花並非
      親屬，此由戶籍謄本即可得知。
    2.而被告林春花於95年2月10日以其所有之房地（新北市○
      ○區○○段三城小段第7-6地號及其上同地段12133建號，
      即門牌號碼為新北市○○區○○路3段359巷24號3樓房地
      ）向華南銀行設定抵押權240萬元，貸得200萬元，並將其
      所有華南銀行活期儲蓄存款存摺及印章交付豐生公司使用
      。
    3.被告林春花復於96年5月由其女兒林欣怡帳戶中匯款18萬
      元至豐生公司所指定之「柯竹華」（按為豐生公司負責人
      柯清山之女）位於中華郵政鶯歌郵局帳戶。
三、得心證之理由：經查，原告主張上開事實，業據其提出豐生
    公司變更登記表、被告陳報暨聲明參與分配狀、採購單、威
    義工程行等件為證。被告則以原告迄未提出積極證據證明其
    所主張被告與訴外人間有通謀虛偽意思表示之事實、被告容
    顯光、林春花確曾分別借款850萬元、200萬元予豐生公司，
    更曾以自身房地向華南銀行設定抵押權借款予豐生公司等語
    ，主張其與債務人豐生公司間之債權並非虛妄。惟按當事人
    主張有利於己之事實者，就其事實有舉證之責任，民事訴訟
    法第277條前段定有明文。次按主張法律關係存在之當事人
    ，僅須就該法律關係發生所須具備之特別要件，負舉證之責
    任，至於他造主張有利於己之事實，應由他造舉證證明；第
    三人主張表意人與相對人通謀而為虛偽意思表示者，該第三
    人應負舉證之責，最高法院48年臺上字第29、887號判例可
    資參照。是本件自應由被告既然已就其與債務人豐生公司間
    存有債權債務關係存在之事實盡舉證責任，即應由原告就主
    張被告間為通謀虛偽意思表示設定假債權等事實負擔舉證責
    任。準此，本件所應審究者厥為：(一)被告容顯光對債務人豐
    生公司之債權850萬元部分，是否為真？(二)被告林春花對債
    務人豐生公司之債權200萬元部分，是否為真？以下分述之
    ：
  (一)就被告容顯光對於債務人豐生公司850萬元債權部分：
    1.關於被告容顯光借款予債務人豐生公司之經過情節，被告
      容顯光陳稱：「（豐生公司所在地？工廠在鶯歌，但是公
      司登記是在我家，借我的住所作登記用，營業場所在鶯歌
      。（在鶯歌鎮○○路三界公坑30號？）對。（九十六年與
      九十七年間豐生公司代表人？）我不太清楚，負責人是我
      太太的妹妹，我只是家裡地址借他作登記用，我沒有參與
      他們的營業，所以不清楚。（為何要借錢？）因為是親戚
      關係，公司的狀況不好，需要資金。（曾經拿土地作抵押
      ？）有一筆錢擔保兩千萬元，沒有處理好，被查封四百五
      十萬，這個款項是以談和解的方式，分期還給第一銀行鶯
      歌分行。還有一筆是房屋貸款三百五十萬元。（房屋貸款
      三百五十萬元是誰貸款？）是我的房子經過我太太同意後
      去貸款，貸款所得的錢交給公司使用，95年1月開始借。
      （這筆錢最後由誰還掉？）這筆錢是我跟我太太努力工作
      賺錢所還，我在台電當抄錶員，我太太打零工，剩下的再
      與銀行談如何還。除此之外，還有人壽保險解約借給公司
      使用，一筆二十萬在96年5月，一筆二十二萬在96年2月，
      另外一筆是在94年6月我母親留給我的遺產七十萬元，借
      給他四十萬元。」等語綦詳。
    2.其次，被告容顯光並擔任豐生公司向第一銀行借款之連帶
      保證人，嗣因豐生公司向第一銀行借款450萬元未能償還
      ，經第一銀行訴請債務人豐生公司以及連帶保證人即被告
      容顯光清償借款，經本院以96年度訴字第5839號受理後，
      於96年10月15日判決被告容顯光應連帶給付第一銀行450
      萬元等情，有土地建物登記謄本以及本院96年度訴字第
      5839號判決書在卷可按（卷第38頁至第42頁），應堪認定
      。
    3.再者，被告容顯光陸續借款豐生公司之明細，其答辯主張
      ：(1)於94年6月間，從其女兒林國瑞（從母姓）於華南銀
      行新店分行活期儲蓄存款帳戶中，提領50萬元，於新店北
      新路與寶橋路口之麥當勞內，將其中40萬元交給豐生公司
      負責人柯清山之妻即負責財務事項之林淑君，並用於豐生
      公司營運；(2)於95年1月4日，以其所有位於新北市○○區
      ○○街43巷2弄2號2樓之房屋（房屋建號：新北市○○區
      ○○段133建號，土地座落新北市○○區○○段550地號土
      地），設定最高限額抵押權420萬元予華南銀行，嗣後被
      告容顯光向華南銀行借款350萬元，並將之交付豐生公司
      營業上使用；(3)於95年6月8日及96年2月間，以其配偶林
      春梅之保單質借，借得22萬2300元；(4)於96年5月間，以
      其個人在安泰公司之保單質借20萬元；(5)被告容顯光、配
      偶林春梅以及豐生公司財務經理林淑君同至台北市○○路
      安泰保險公司取款，由豐生公司財務經理林淑君收取；(6)
      前揭事實，並據被告提出華南銀行存摺影本、保單借款專
      用批註單（卷第11 5-117頁）資為佐證，均堪予採信。
  (二)就被告林春花對於債務人豐生公司200萬元債權部分：
    1.關於被告林春花借款予債務人豐生公司之經過情節，被告
      林春花陳稱：「（與公司的人有何關係？）我大哥的女兒
      林淑君，林春里是豐生公司的負責人，我大哥和大嫂後來
      離婚，林春里是我前大嫂的妹妹，他們離婚是大約三十幾
      年前的事。（曾經有設定抵押、保證？）我跟華南銀行借
      錢，借二百萬元給公司使用，那時我是把撥款的存摺及印
      章交給公司使用。（這筆錢是誰去還？）我現在還在付貸
      款，97年前是公司在還，97年以後大部分是我在還。（兩
      百萬元已經還清了嗎？）沒有還。（何時簽本票？）95年
      時簽的，當時是約定兩年還，但是沒有還。」等語綦詳。
    2.其次，被告林春花於95年2月7日，以其所有位於新北市○
      ○區○○路三段359巷24號3樓之房屋（房屋建號：新北市
      新店區○○段三城小段12133建號，土地座落新北市○○
      區○○段三城小段7-6地號土地），與華南銀行設定最高
      限額抵押權240萬元，有土地建物登記謄本在卷可按（卷
      第36、37頁），應堪認定。
    3.再者，被告林春花陸續借款豐生公司之明細，其答辯主張
      ：(1)於95年2月10日，借款200萬元給豐生公司使用；(2)於
      96年5月，由女兒林欣怡匯款18萬元至豐生公司負責人柯
      清山所指定，其女兒柯竹華於中華郵政鶯歌郵局所開立之
      帳戶中，用於豐生公司營運；(3)前揭事實，並據被告提出
      華南商業銀行存摺影本、中華郵政公司鶯歌郵局存摺影本
      （卷第120、121頁）資為佐證，堪予採信。
  (三)另外，關於被告容顯光借款之經過情形，證人林春梅證稱：
    「（知悉被告容顯光與豐生營造間有債權債務關係？）知道
    ，有房屋貸款，我答應要把新店市○○街的房子貸款，貸了
    350萬交給林淑君使用，因為是林淑君到我家要求要借款，
    林淑君說在紅毛城那裡作工程，工程快作完了，要我先借款
    給他，待工程結束之後再還款給我。林淑君在豐生那裡做事
    ，錢都是由他一人經手，350萬全都是交給林淑君使用。還
    有我婆婆留下分給我丈夫的錢，我先生有拿40萬元借林淑君
    ，但金額確實多少我不確定，但是也有借給林淑君。我先生
    對林淑君很好，林淑君開口就借他。我的保單借款，金額忘
    記了，有借三筆，新光借二筆，安泰借一筆，也是交給林淑
    君使用。林淑君借去用，但是用途沒有告訴我，只有說是豐
    生公司要用的。我不清楚是否還有其他款項。（房屋貸款的
    目的為何？）林淑君去跟我先生說要週轉，而且工程快完工
    了，可以趕快還錢，林淑君過來借錢，沒有講金額多少，看
    銀行估多少就貸款多少，錢下來是銀行先匯入我先生帳號，
    之後是林淑君與我先生在處理，貸款分幾期，我不知道，貸
    款前面97年是林淑君再還，之後是我和我丈夫在還，每一期
    約三萬多，我不清楚林淑君還多少，我和我丈夫還多少，計
    算是我丈夫與林淑君在算，我不清楚。我錢是借給林淑君，
    他說是豐生公司要用的。保單的部分，錢是借給林淑君，是
    我和林淑君一起去辦的，金額確實多少及日期我忘記了，保
    單的部分總共有三次。我有跟林淑君催過款，是口頭講的，
    遺產40萬是我先生要借給林淑君的，是交付現金給林淑君，
    那筆錢好像是放在我女兒那邊，是我丈夫和女兒去領那筆錢
    ，交付那筆錢時，我不在場。」等語；關於被告林春花借款
    之經過情形，證人郭文山證稱：「（被告林春花與豐生公司
    間有何債權債務關係？）他有借錢給豐生公司，我媽媽跟我
    說她拿我爸爸的房子貸款給豐生公司，錢是給林淑君，因為
    林淑君說會給我媽媽利息，而且又有親戚關係，所以才借款
    給林淑君，其他部分我不清楚。我只知道我媽媽有借款給林
    淑君這件事，借多少錢也不清楚，林淑君有付利息給我媽媽
    ，但是其他細節我不清楚。」等語綦詳。
  (四)尤其，關於借貸之經過，負責豐生公司財務事項證人林淑君
    證稱：「（與豐生營造間有何關係？）我是豐生營造處理財
    務的財務經理。我有向林春花、容顯光借錢，借錢是我代表
    公司向他們借錢。（借錢用途及過程為何？）有些是現金借
    的，有些是房貸，被告容顯光還有作連帶保證人，林春花的
    部分有現金也有房貸。借錢用途都是用在豐生營造的費用上
    面，有一些收據可以證明借錢是供豐生公司使用（提出收據
    影本，卷第146頁以下為文件(1)，卷第169 頁以下為文件(2)
    ）。這個文件(1)影本是與被告容顯光借350萬的用途，所有
    能找到的收據都有附在後面，李文鐘技師費用是公司付給他
    10萬元，說明11轉了120萬，是轉到支存帳號，說明13，40
    萬是去投標用的，說明14，9萬3千元的支出，是公司對華僑
    銀行的負債。文件(2)是針對林春花的部分，有三筆錢有匯出
    的收據，說明7，120萬是匯到支存帳號。對被告容顯光部分
    還有一些現金借貸，因為當時公司經營有一些問題，還有向
    當舖借錢，所以需要借貸這麼多錢。（為何借款人不直接將
    錢匯到豐生公司帳戶？）因為當時公司有向當舖借錢，怕匯
    到公司帳戶會被查扣。我有問姑姑林春花說帳簿是否要用，
    他說不用，所以我就陸陸續續將錢轉出去。（是做何工程需
    要借這麼多錢來使用？）因為我們是作公共工程，在那時我
    們接了臺北縣政府壹個工程一仟多萬，需要比較多資金，因
    為有跟當舖借錢利息比較高，所以才跟被告借錢，希望用房
    貸利息比較低，先還利息比較高的，因為被告跟我關係很密
    切，他們希望我不會被錢追著跑，所以才會願意借我錢。（
    被告容顯光是否有將簿子及印鑑交給你保管？或是要借錢在
    跟他說？）是交給我保管，林春花的印鑑證明及簿子也都是
    交給我保管，本來是由我陸續還錢，但是97年後公司無法繼
    續營運，所以就沒有辦法還錢。（350萬房貸是何人在還？
    ）原本我跟被告容顯光約定台北縣政府的工程款下來後，我
    就一次還掉，但是因為驗收不如預期，所以才變成分期還款
    ，每個月一期還三萬多元，我還到97年，還剩多少我不確定
    ，也沒有去問，剩下沒還的部分是姨丈在還。被告林春花的
    部分，也是跟他說工程款下來後，我就一次還掉，但是因為
    驗收不順利，林春花的部分是用房子的殘餘價值去貸款，剛
    開始房貸也是我付的。跟第一銀行借錢，時間已經不記得了
    ，借約700萬，但是寫的設定是2000萬，當時欠第一銀行450
    萬，被告容顯光有轉述公司目前欠第一銀行約290萬本金，
    我有還部分，金額不確定，部分是被告容顯光還的。我與被
    告容顯光、被告林春花借錢時有約定利息一分半。存摺與印
    章約於97年我無法正常繳款時還給被告容顯光、被告林春花
    。」等語明確，經核與前揭證人及書證相符，是上開被告主
    張其等與債務人豐生公司間存有債權之事實，應足確認。
  (五)職是之故，被告既已就與債務人豐生公司間存有債權債務關
    係等事實負擔舉證責任，即應由原告就其主張被告與豐生公
    司間之債權為通謀虛偽意思表示等事實負舉證之責。查原告
    雖以證人林淑君、郭文生、林春梅等人與被告及豐生公司間
    均有親屬或員工、財務經理之關係，並主張被告借款過程有
    違常理及經驗法則，據以爭執上開證人證言之真實性。惟原
    告迄未具體提出其他任何證據證明被告間有何通謀虛偽意思
    表示，自不能僅以主觀上懷疑被告間存有特殊親誼關係，即
    代表被告與債務人豐生公司間之債權非屬真正，仍應提出其
    他積極證據證明之，而原告既無法提出證據證明被告與豐生
    公司間有通謀虛偽意思表示，自難認被告對債務人豐生公司
    之債權850萬元及200萬元係為通謀虛偽意思表示。
  (六)且豐生公司及其法定代理人林春里為清償其與被告間之債務
    ，乃於：(1)97年2月27日開立票據號碼為CH586370號、到期
    日為97年5月31日、金額為850萬元之本票交予被告容顯光，
    因屆期未獲付款，被告容顯光乃以該本票為據，於97年9月1
    日向本院聲請對債務人豐生公司發支付命令，經本院以97
    年度促字第26824號受理核發，並於97年10月17日確定；(2)
    於97年2月10日開立票據號碼為CH41130 2號、到期日為97年
    4月30日、金額為200萬元之本票交予被告，因屆期未獲付款
    ，被告林春花乃以該本票為據，於97年7月8日向台灣板橋地
    方法院聲請對債務人豐生公司發支付命令，經該院以97年度
    促字第38219號受理核發並確定；(3)之後，經被告容顯光、
    林春花於98年5月5日，以上開確定支付命令，併案原告98年
    司執字第36640號強制執行事件而參與分配等情，亦經本院
    調閱卷支付命令、及強制執行卷宗審核無誤，足資確定，因
    此，被告容顯光、春花確有借款予豐生公司，並取得確定支
    付命令，之後才併案參與分配，可資認定。
  (七)綜上所述，被告容顯光、林春花主張其對債務人豐生公司間
    存有850萬元、200萬元之債權，顯屬有據。而原告提起本件
    訴訟稱被告與豐生公司間之債權為通謀虛偽意思表示，應將
    被告容顯光、林春花所分配金額777,269元、183,542元自本
    院98年度司執字第36640號給付票款強制執行事件分配表中
    剔除，並將上開剔除之金額改分配予原告，均無理由，應予
    駁回。
四、本件事證已臻明確，兩造其餘之攻擊防禦方法及所提證據，
    經審酌後認均無礙判決之結果，爰不予一一論述。
五、據上論結，原告之訴為無理由，依民事訴訟法第78條，判決
    如主文。
中    華    民    國    100    年    2    月    25    日
                  民事第七庭    法  官  蘇嘉豐
以上正本係照原本作成。
如對本判決上訴，須於判決送達後20日內向本院提出上訴狀。如
委任律師提起上訴者，應一併繳納上訴審裁判費。
中    華    民    國    100    年    2    月    25    日
                                書記官  林鈞婷